【裁判字號】    92,交上易,44
【裁判日期】    920513
【裁判案由】    過失傷害
【裁判全文】
臺灣高等法院刑事判決                            九十二年度交上易字第四四號
    上  訴  人
    即  被  告  乙○○
右上訴人因過失傷害案件，不服臺灣台北地方法院九十一年度交易字第二一三號，中
華民國九十二年一月九日第一審判決（起訴案號：臺灣台北地方法院檢察署九十一年
度偵字第二三五四號）提起上訴，本院判決如左：
    主  文
上訴駁回。
    事  實
一、乙○○於民國九十年十一月二十二日下午六時二十五分許，駕駛車牌號碼ＳＴ－
    七三０九號自用小客車，沿臺北市○○路內側車道由東向西方向行駛，行經該路
    段與無名巷無號誌之交岔路口，擬迴轉向東行駛之際，應注意汽車迴車前，應暫
    停並顯示左轉燈光或手勢，看清無來往車輛，並注意行人通過，始得迴轉，以避
    免危險之發生，而當時係晴天、夜間有照明、視距良好、市區○○道路乾燥、無
    缺陷及障礙物，依其智識、能力又無不能注意之情事，詎其竟疏未注意同向在其
    所駕車輛左、後側行駛之直行車輛，即貿然左偏進行迴轉，此時適有甲○○騎乘
    車牌號碼ＯＭＨ－八二二號重型機車在乙○○所駕車輛左後側沿臺北市○○路由
    東向西方向直行，亦疏未注意汽車行駛時，駕駛人應注意車前狀況及兩車併行之
    間隔，並隨時採取必要之安全措施，即貿然緊靠乙○○所駕車輛左後側行駛，見
    狀閃避不及，甲○○所騎乘機車右前車頭遂自後撞及乙○○所駕車輛左前葉子板
    及車門，造成甲○○人車倒地後，受有右腓骨、右脛骨骨折之傷害。乙○○肇事
    後，於警員前往台北醫學大學附設醫院處理時，不逃避而當場向警員自首承認為
    肇事人而接受裁判。
二、案經甲○○訴請臺灣臺北地方法院檢察署檢察官聲請簡易判決處刑，經台灣台北
    地方法院臺北簡易庭認不宜以簡易判決處刑，移由該院刑事庭依普通程序審理。
    理  由
一、訊據被告乙○○固不否認於右揭時間駕駛車牌號碼ＳＴ－七三０九號自用小客車
    行經肇事路口擬迴轉之際，所駕車輛左前葉子板、車門與告訴人甲○○所騎乘車
    牌號碼ＯＭＨ－八二二號重型機車右前車頭發生碰撞，致甲○○因而人車倒地，
    受有右腓骨、右脛骨骨折之傷勢等情，惟矢口否認有過失傷害犯行，辯稱：伊準
    備迴轉時，有顯示方向燈並降低車速往中心線靠攏，而當時正值下班之交通尖峰
    時刻，車流量甚大，告訴人於車陣中亂竄並違規、超速在內側快車道靠左側行駛
    ，且未注意車前狀況自後衝撞伊車，伊無從預見防範告訴人之違規行為，伊已善
    盡注意義務，並無過失云云。惟查被告於九十年十一月二十二日下午六時二十五
    分許，駕駛車牌號碼ＳＴ－七三０九號自用小客車，沿臺北市○○路內側車道由
    東向西方向行駛，行經該路段與無名巷無號誌之交岔路口，擬迴轉向東行駛，被
    告竟疏未注意同向在其所駕車輛左側之直行車輛，貿然左偏進行迴轉，適告訴人
    騎乘車牌號碼ＯＭＨ－八二二號重型機車在被告所駕車輛左後側沿臺北市○○路
    由東向西方向直行，亦疏未注意汽車行駛時，駕駛人應注意車前狀況及兩車併行
    之間隔，並隨時採取必要之安全措施，而貿然緊靠被告所駕車輛左後側行駛，見
    狀閃避不及，告訴人所乘機車右前車頭遂與被告所駕車輛左前葉子板、車門發生
    碰撞，告訴人因而人車倒地、受有右腓骨、右脛骨骨折等傷勢之事實，業據告訴
    人於警、偵訊中指述綦詳，核與臺北市政府警察局信義分局交通分隊道路交通事
    故調查報告表、談話紀錄表、補充資料表、分析研判表、診斷證明書所載相符（
    第六二三一號偵查卷第二頁、第十一至十五頁）。而依被告於警訊及原審審理時
    迭稱當日其到達該路口待迴轉，乃放慢車速並打方向燈，其迴轉速度很慢，突然
    遭告訴人所乘機車自後撞及，碰撞後其未立刻反應故未即煞停復向前滑動些許等
    語（第六二三一號偵查卷第十三頁、原審卷第十五頁），可知雙方發生碰撞之際
    被告所駕車輛已向左偏駛準備迴轉而非處於靜止狀態。次據告訴人於警訊陳稱：
    伊駕車行駛於松高路東往西第一線車道，伊車前約五、六公尺處有一部ＳＴ－七
    三０九號自小客車，該自小客車突然向左偏駛，伊見狀煞車不及，伊車右前車頭
    與該自小客車左前車門發生碰撞，發現危害狀況時距離該自小客車約一公尺等語
    車輛左後方約五、六公尺行駛，並無被告所稱告訴人騎乘機車於車陣中亂竄之情
    形，而被告如於迴車前注意其左、後方有無來車，斷不可能未發現其車左後側五
    、六公尺處告訴人之機車，且據被告於原審陳稱：在迴轉前並未發現告訴人所乘
    機車，因視覺死角之故，迄碰撞時甫發覺告訴人在其所駕車輛左後側行駛，告訴
    人之機車不得在內側車道之左側行駛，其迴轉時之注意義務僅在左前方，其相信
    後方車輛應會善盡注意義務等語（原審卷第十三至十五頁），足徵被告於進行迴
    轉時全然未注意同向在其所駕車輛左、後側直行之車輛即貿然左偏行駛，且縱如
    其所稱有視覺死角，更應暫停看清左後方確無來車始得迴轉，豈能貿然迴車。又
    被告辯稱告訴人超速行駛一節，並無任何證據以實其說，而告訴人於事故發生後
    警訊時供稱其當時車速約二十五公里，有談話紀錄表可按，事故現場告訴人亦未
    留有煞車痕跡，復參諸告訴人所乘機車與被告所駕車輛碰撞後倒地位置係在被告
    所駕車輛左側一‧二公尺處，告訴人所乘機車僅右前車頭有擦撞痕，被告所駕車
    輛僅左前葉子板、車門凹損，亦無任何高速衝撞後車輛嚴重凹損、破裂、碎片飛
    濺、駕駛人彈起、車輛滑行之痕跡，此觀道路交通事故調查報告表、補充資料表
    所載自明，被告所指告訴人超速行駛，難謂有據。再關於機車行駛道路應如何使
    用車道一節，依道路交通安全規則第九十九條第一項第一款、第二款規定：「機
    器腳踏車行駛之車道及轉彎，應依標誌或標線之規定行駛；無標誌或標線者，依
    左列規定行駛：（一）在未劃分快慢車道之道路，得在最外側二車道行駛；單行
    道得在最左、右側車道行駛；（二）在已劃分快慢車道之道路，雙向道路得在最
    外側快車道及慢車道行駛；單行道道路得在慢車道及與慢車道相鄰之快車道行駛
    」，本件事故發生地臺北市○○路並無禁行機車之標誌或標線，亦未劃分快慢車
    道，且僅有東向西方向與西向東方向各二線車道，為無禁行機車標誌或標線、未
    劃分快慢車道之雙向四線道，有道路交通事故調查報告表可按，依上揭規定，機
    器腳踏車自得在該路段之任一車道行駛，經本院函詢交通部路政司轉內政部警政
    署亦同此見解，有內政部警政署九十二年三月十四日警署交字第○九二○○三八
    四八○號函覆於本院卷可稽，則告訴人既在得行駛機車之內側車道騎乘機車，道
    路交通安全規則復無機器腳踏車在得行駛機車之車道內行駛時，應在車道之左側
    、右側或中間行駛之規定，告訴人騎乘機車在得行駛機車之臺北市○○路內側車
    道左側行駛，自難認為違反道路交通安全相關規定。至被告所指道路交通安全規
    則第九十五條第一項前段「汽車除行駛於單行道或指定行駛於左側車道外，在未
    劃標線之道路，應靠右行駛」之規定，乃規範汽車（含機車）在「未劃標線之道
    路」上行駛時之方式，使車輛在未劃標線之道路上往來通行有所依循，避免發生
    危險，本件事故發生地臺北市○○路已劃有分向限制線、車道線等標線，並非未
    劃標線之道路，自無該條規定之適用。按汽車迴車前，應暫停並顯示左轉燈光或
    手勢，看清無來往車輛，並注意行人通過，始得迴轉；汽車行駛時，駕駛人應注
    意車前狀況及兩車併行之間隔，並隨時採取必要之安全措施，道路交通安全規則
    第一百零六條第五款、第九十四條第三項分別定有明文。被告行經上開肇事路口
    ，即應注意上開法令之規定，負起其注意義務，而依事故發生當時係晴天、夜間
    有照明、視距良好、市區○○道路乾燥、無缺陷及障礙物，有前揭道路交通事故
    調查報告表可按，依被告之智識、能力又無不能注意之情事，乃被告竟誤認機車
    不得在其所行駛之內側車道左側行駛，全然未注意同向在其所駕車輛左、後側直
    行之車輛，即貿然左偏進行迴轉，適告訴人騎乘重型機車在被告所駕車輛左後側
    沿臺北市○○路由東向西方向直行，亦疏未注意車前狀況及兩車併行之間隔，貿
    然緊靠被告所駕車輛左後側行駛，見狀閃避不及，告訴人所乘機車右前車頭遂自
    後撞及被告所駕車輛左前葉子板、車門，告訴人因而人車倒地，受有右腓骨、右
    脛骨骨折之傷害，被告有迴車前疏於注意來往車輛之過失甚明，此亦有臺北市車
    輛行車事故鑑定委員會、臺北市政府交通局亦同此認定，有臺北市車輛行車事故
    鑑定委員會北鑑審字第九一三００六一四００號覆函暨鑑定意見書、臺北市政府
    交通局北市交五字第０九一三三九六五六００號覆函暨覆議意見書附卷可資佐憑
    未注意車前狀況及兩車併行之間隔，貿然緊靠被告所駕車輛左後側行駛之過失，
    併為本件危害發生之原因，惟按汽車駕駛人對於防止危險發生之相關交通法令之
    規定，業已遵守，並盡相當之注意義務，以防止危險發生，始可信賴他人亦能遵
    守交通規則並盡同等注意義務。若因此而發生交通事故，方得以信賴原則為由免
    除過失責任（最高法院八十四年台上字第五三六○號判例參照），是被告既未遵
    守上開交通規則規定於迴車前暫停看清來往車輛即貿然迴車，縱告訴人亦有過失
    ，亦無從據此解免被告應負之過失責任。被害人因本件車禍受有右腓骨、右脛骨
    骨折之傷害，其傷害與被告之上開過失行為間有相當因果關係，被告前揭所辯要
    屬卸責之詞，委無可採，本件事證明確，其犯行堪以認定。
二、核被告乙○○所為係犯刑法第二百八十四條第一項前段過失傷害人罪。被告於肇
    事後，於警員據報前往醫療院所處理時，不逃避而當場向警員自首承認為肇事人
    而願接受裁判，有臺北市政府警察局交通警察大隊北市警交大四字第０九一六八
    六八一五００號覆函暨自首調查報告表可參，符合自首要件，應依刑法第六十二
    條前段之規定減輕其刑。
三、原審以被告罪證明確，適用刑法第二百八十四條第一項前段、第六十二條前段、
    第四十一條第一項前段，罰金罰鍰提高標準條例第一條前段，第二條之規定，並
    審酌被告並無前科、素行良好，因過失車禍傷及告訴人，一再推諉塞責、文過飾
    非、未見悔意反省，告訴人所受傷勢非輕，事故迄今已逾一年仍拒不賠償告訴人
    所受損害，然就車禍之發生，告訴人與有過失，且告訴人怠於為賠償之主張及請
    求，迄未計算所受損害，致被告無從與之和解等一切情狀，量處量處有期徒刑三
    月，並諭知易科罰金之折算標準，原審認事用法，並無不合，量刑亦稱妥適，被
    告提起上訴，猶執陳詞否認犯罪，其上訴為無理由，應予駁回。被告請求將本件
    再送警察大學交通研究所或其他學術單位鑑定，因本件事證已明，並已鑑定過二
    次亦無歧異，且機車之行駛法令已明文規定，被告主張下班時間，此際機車不宜
    在內側車道行駛，並無法令依據，自無可採，核無再送鑑定之必要，另被告請求
    再傳訊告訴人甲○○及證人即保險公司之人員黃憲文以證明和解不成之原因等，
    惟查被告所提出之泰安產物保險股份有限公司之函已載有因警方初步分析結果不
    為雙方當事人所接受，且於九十年十二月二十八日與對造甲○○聯繫得知，本案
    將移送法院審理，故本公司將於裁決確定且理賠文件齊全後，依法於應付賠償責
    任範圍內儘速賠付本案等，有該函在卷可證，且保險公司是否依約賠償，及是否
    等法院判決確定後才願意賠償等，與被告是否積極與告訴人和解，係屬二回事，
    且其賠償之範圍亦非必然相同，是被告此部分之請求亦無必要。
據上論斷，應依刑事訴訟法第三百六十八條，判決如主文。
本案經檢察官洪泰文到庭執行職務。
中      華      民      國      九十二      年      五      月  十三    日
                              臺灣高等法院交通法庭
                                  審判長法  官  陳  正  雄
                                        法  官  許  錦  印
                                        法  官  許  宗  和
右正本證明與原本無異。
不得上訴。
                                        書記官  廖  艷  莉
中      華      民      國      九十二      年      五      月  十九    日
附錄：本案論罪科刑法條全文
中華民國刑法第二百八十四條
因過失傷害人者，處六月以下有期徒刑、拘役或五百元以下罰金，致重傷
者，處一年以下有期徒刑、拘役或五百元以下罰金。
從事業務之人，因業務上之過失傷害人者，處一年以下有期徒刑、拘役或
一千元以下罰金，致重傷者，處三年以下有期徒刑、拘役或二千元以下罰
金。


司法院資訊處製作；財團法人民間司法改革基金會備份。
